【裁判字號】    96,訴,463
【裁判日期】    970805
【裁判案由】    偽造文書等
【裁判全文】
臺灣雲林地方法院刑事判決               96年度訴字第463號
公  訴  人  臺灣雲林地方法院檢察署檢察官
被      告  甲○
                      號
            乙○○
                      號
上二人共同
選任辯護人  葉榮棠律師
被      告  丁○
選任辯護人  蔡金保律師
上列被告因偽造文書等案件，經檢察官提起公訴（95年度偵字第
3758號），本院判決如下：
    主      文
甲○共同行使偽造私文書，足以生損害於公眾及他人，處有期徒
刑捌月，減為有期徒刑肆月，如易科罰金，以銀元佰元即新臺
幣玖佰元折算壹日。偽造「丁萬安」、「丁守」署名各壹枚及偽
造「陳錦郎」署名貳枚均沒收。
乙○○共同行使偽造私文書，足以生損害於公眾及他人，處有期
徒刑陸月，如易科罰金，以銀元佰元即新臺幣玖佰元折算壹日
，減為有期徒刑月，如易科罰金，以銀元佰元即新臺幣玖佰
元折算壹日。偽造「丁萬安」、「丁守」署名各壹枚及偽造「陳
錦郎」署名貳枚均沒收。
甲○、乙○○及丁○被訴背信部分均無罪。
    事      實
一、緣民國91年間，丁永禎為址設雲林縣臺西鄉○○村○○路30
    巷49號「雲林縣臺西鄉海南村己○○」（下稱己○○）原主
    任委員，雲林縣臺西鄉海南村村長戊○○時為副主任委員，
    乙○○時為總幹事，依據雲林縣臺西鄉己○○管理委員會組
    織章程第25條規定：「本會召開信徒代表大會，管理委員會
    時，均由主任委員召集並擔任主席，主任委員出缺時，由副
    主任委員代理職務。正副委員均出缺時，由委員中直推1人
    代理之。」時擔任總幹事之乙○○竟藉口受副主任委員戊○○之委託，與甲○、丁笑及真實姓名年籍不詳之成年人，基
    於偽造私文書、業務上登載不實文書進而行使之犯意聯絡，
    於91年12月17日下午7 時、7 時40分許，在上址己○○會議
    室，召開己○○第3 屆管理委員會改組及改選委員會議（會
    議紀錄上誤載為第4 屆，下稱系爭會議），由甲○擔任會議
    紀錄，為從事業務之人，並由乙○○擔任主席，均明知丁萬
    安、陳錦郎、丁守、林素緞、丁秀鳳未到場參與會議，仍由
    姓名年籍不詳之成年人接續在下午7 時之系爭會議紀錄（下
    稱第1 份系爭會議紀錄）上出席人欄各偽簽「丁萬安」、「
    陳錦郎」、「丁守」之署名1 枚，及在下午7 時40分之系爭
    會議紀錄（下稱第2 份系爭會議紀錄）上出席人欄偽簽「陳
    錦郎」之署名1 枚，並由甲○之妻丁笑事後要求不知情之林
    素緞、丁秀鳳，在第1 份系爭會議紀錄出席人欄上各簽名1
    枚，而共同偽造表示丁萬安、陳錦郎、丁守、林素緞、丁秀
    鳳均有出席系爭會議，並「由鄭順安推選乙○○為第4 屆主
    任委員，經全體委員舉手無異議通過。由丁文蔚推選甲○為
    副主任委員，全數通過。」等不實內容，兼具業務上文書性
    質及私文書性質之系爭會議紀錄2 份，再將系爭會議紀錄2
    份等文件呈報雲林縣政府而行使之，經雲林縣政府於92年4
    月7 日以92府民禮字第9200030063號函同意備查，均足生損
    害於丁萬安、陳錦郎、丁守及己○○暨雲林縣政府對寺廟管
    理之正確性。
二、案經法務部調查局雲林縣調查站移送臺灣雲林地方法院檢察
    署檢察官偵查起訴。
    理      由
甲、有罪部分：
壹、程序部分：
一、按被告以外之人於審判外之言詞或書面陳述，除法律有規定
    者外，不得作為證據。又被告以外之人於審判外之陳述，雖
    不符前4條之規定，而經當事人於審判程序同意作為證據，
    法院審酌該言詞陳述或書面陳述作成時之情況，認為適當者
    ，亦得為證據。當事人、代理人或辯護人於法院調查證據時
    ，知有第 159 條第 1項不得為證據之情形，而未於言詞辯
    論終結前聲明異議者，視為有前項之同意，刑事訴訟法第
    159 條第1 項、第159 條之5 定有明文。
二、查戊○○、丁幸雄、丁笑、丁萬安、陳錦郎、丁守、林素緞
    、丁秀鳳於警詢及檢察官訊問之具結筆錄；己○○88年到92
    年管理委員會組織章程、己○○管理委員會91年12月17日開
    會通知單各1 份及己○○91年12月17日第3 屆（誤載為第4
    屆）信徒代表會議及主任委員及常務監事改選會議會議記錄
    2 份，均為被告甲○、被告乙○○以外之人於審判外之言詞
    及書面陳述，惟被告甲○、被告乙○○及檢察官或於本院審
    理時同意作為證據，或未於本院言詞辯論終結前聲明異議，
    本院揆諸前開法條規定，並審酌前開言詞及書面陳述作成時
    之情況，認為適當，自得作為證據，合先敘明。
貳、實體部分：
一、訊據被告甲○、乙○○矢口否認有何偽造私文書、業務登載
    不實文書進而行使之犯行，辯稱：當時主任委員丁永禎已經
    辭職，系爭會議係受雲林縣臺西鄉海南村村長戊○○即副主
    任委員委託被告乙○○召開及主持，且確有多人到場參加系
    爭會議，被告甲○及乙○○均照實紀錄，並沒有偽造丁萬安
    、陳錦郎、丁守簽名，也沒有要求林素緞、丁秀鳳事後補簽
    名云云。經查：
    (一)於91年間，丁永禎為址設雲林縣臺西鄉○○村○○路30巷
      49 號「雲林縣臺西鄉海南村己○○」原主任委員，雲林
      縣臺西鄉海南村村長戊○○時為副主任委員，乙○○時為
      總幹事，當時雲林縣臺西鄉己○○管理委員會組織章程第
      25條規定：「本會召開信徒代表大會，管理委員會時，均
      由主任委員召集並擔任主席，主任委員出缺時，由副主任
      委員代理職務。正副委員均出缺時，由委員中直推1人代
      理之。」時擔任總幹事之乙○○於91年12月17日下午7時
      、7時40分許，在己○○會議室，召開己○○第3屆管理委
      員會改組及改選委員會議（會議紀錄上誤載為第4屆），
      並擔任主席，且由甲○擔任會議紀錄，第1 份系爭會議紀
      錄之出席人欄上有「丁萬安」、「陳錦郎」、「丁守」、
      「林素緞」及「丁秀鳳」簽名各1 枚等簽名、第2 份系爭
      會議紀錄上出席人欄有「陳錦郎」簽名1 枚等簽名，並做
      成「由鄭順安推選乙○○為第4 屆主任委員，經全體委員
      舉手無異議通過。由丁文蔚推選甲○為副主任委員，全數
      通過。」等內容之上開會議紀錄2 份，再將上開會議紀錄
      等文件呈報雲林縣政府，經雲林縣政府於92年4 月7 日以
      92 府 民禮字第9200030063號函同意備查之事實，有己○○88年到92年管理委員會組織章程（90年度偵字第872 號
      卷第5 至10頁，下稱第7 卷）、己○○管理委員會91年12
      月17日開會通知單（雲林縣調查站調查卷第41頁背面，下
      稱第1 卷）各1 份及己○○91年12月17日第3 屆（誤載為
      第4 屆）信徒代表會議及主任委員及常務監事改選會議會
      議記錄2 份（第1 卷第36至40頁）在卷可稽，復為被告甲○及乙○○供承在卷，可以認定。
    (二)戊○○未授權被告乙○○召開系爭會議：
      被告乙○○及被告甲○雖均供稱被告乙○○有經過當時副
      主任委員即海南村村長戊○○之委託，並有委託書，合法
      地召集系爭會議云云。然查：
      1.戊○○於94年6月9日調查員詢問時指稱：「我沒有委託
        或同意任何人召集任何會議，…我亦沒有簽過任何委託
        書。」（第1卷第49頁）復於96 年1月18日檢察官訊問
        時具結證稱：「（問：你有無授權乙○○、甲○或任何
        人召集信徒大會？）沒有。」（95年度偵字第3758號卷
        (一)第62頁，下稱第2卷）是戊○○從頭到尾均否認有何委
        託或授權被告甲○、被告乙○○召集系爭會議。
      2.又到場參加系爭會議之丁幸雄於96年3月22日調查局詢
        問時陳稱：「我有參加前述會議，會議因為村長戊○○
        等人到場阻撓而未順利進行，…。」（95年度偵字第
        3758號卷(三)第16頁，下稱第4卷）；並於96年3月22日檢
        察官訊問時具結證稱：「（問：會議後來有開成？）戊○○來亂，原因我不知道，大家就散了。」（第4卷第
        60頁）；經核與丁笑即被告甲○配偶於96年3月22日檢
        察官訊問時具結證稱：「（問：會議時有人鬧場？）在
        外面戊○○那邊的人有來鬧場。」（第4卷第63頁）等
        節相符，顯見在被告乙○○與甲○召開系爭會議當天，
        戊○○等人有到己○○會議室外面阻撓系爭會議進行。
        可見得戊○○明顯不願意看到被告乙○○及甲○召開系
        爭會議，才會在開會時前來阻撓，在這種情況下，實在
        難以想像戊○○有事先授權給被告乙○○以召開系爭會
        議。
      3.此觀被告乙○○於94年6 月6 日調查員詢問時供稱：「
        當時（指第2 屆己○○管理委員會）是由丁永禎擔任主
        委，戊○○擔任副主委，我擔任總幹事，我負責承主委
        之指示綜理會務，不過他們對我比較防備，很多是會跳
        過不讓我參與；己○○管理委員會當時確發生改選雙包
        案，我及丁永禎各組織1 個委員會…。」（第1 卷第5
        頁）等語益顯。由此可見在前1 屆即第2 屆己○○管理
        委員會時，被告乙○○雖然擔任總幹事，但是和副主任
        委員戊○○、主任委員丁永禎間，缺乏信賴關係，戊○○及丁永禎既然對被告乙○○有所防備，戊○○又怎麼
        會把召開管理委員會議這樣1 個重大的事務委任給戊○○並不信賴的被告乙○○，實與常情相違。
      4.再者，被告乙○○雖然一再指稱其經戊○○委託以總幹
        事身分主持會議，戊○○有簽委託書給被告乙○○（第
        1 卷第7 頁）云云，然而從本案偵查到審理，被告乙○○從未提出這份非常重要的「戊○○簽署的委託書」當
        作證據，益啟人疑竇。至於被告甲○於本院97年7 月15
        日提出之「雲林縣台西鄉海南村己○○管理委員會開會
        通知」上手寫記載「由海南村長第3 屆副主委戊○○委
        任乙○○成立第4 屆代表大會及委員會，並將公文親自
        交予本人」，且蓋印甲○之印章（本院卷(二)），應係被
        告甲○所做之聲明，根本與「戊○○簽署的委託書」全
        然無涉，亦難採信，附此說明。
      5.準此，戊○○並未授權被告乙○○召開系爭會議乙節，
        應可認定。
    (三)丁萬安、陳錦郎、丁守及林素緞、丁秀鳳均未參加系爭會
      議，且遭不詳人士在系爭會議會議紀錄2 份出席人欄內偽
      簽「丁萬安」、「丁守」署名1 枚及偽簽「陳錦郎」署名
      2 枚（共4 枚），事後丁笑並要求林素緞及丁秀鳳在第1
      份系爭會議紀錄出席人欄上簽名：
      1.丁萬安於94年3 月22日調查員詢問時，指稱：「當天【
        指91年12月17日】我同村村民鄭順安曾以公廟要辦桌請
        客為由，邀我前往參加，但我均未前往現場參加該2 次
        開會，因此也沒有簽任何名。」、「經我檢視貴站提示
        資料，該91年12月17日下午7 時及7 時40分2 次會議紀
        錄上之簽名並非我所簽。」（第１卷第67頁），復於95
        年8 月31日檢察官訊問時具結證稱：「（問：你在91年
        12 月17 日晚上7 點至7 點40分，有參加己○○管理委
        員會改選及推選會議？）沒有。」、「〈提示91年12月
        17日會議記錄〉（問：上面『丁萬安』的名字是你簽的
        ？）都不是我簽的，是他們自己簽的。」、「（問：你
        有無授權他人簽你的名字？）沒有。」（第2 卷第11至
        12頁）等語。陳錦郎於94年4 月8 日調查員詢問時，指
        稱：「乙○○與甲○於開會前1 天，兩人均有電話聯繫
        我要前往參加『己○○』管理委員會召開委員會推選及
        改選會議，不過我都沒有去參加。」、「我沒有去，根
        本不可能簽名。」、「經我檢視貴站提示資料，兩次都
        不是我的簽名，至於是誰簽的我不清楚。」（第1 卷第
        88頁），並於95年8 月31日檢察官訊問時具結證稱：「
        （問：你在91 年12 月17日晚上7 點至7 點40分，參加
        己○○管理委員會改選及推選會議？）他們有找我去，
        但我沒有去。」、「〈提示91年12月17日會議記錄〉（
        問：上面陳錦郎的名字是你簽的？）不是我簽的，他們
        不知道是怎麼搞出來的，2 次會議我都沒有去。」、「
        （問：你有授權他人簽你的名字？）完全沒有。」（第
        2 卷第10頁）等語。丁守於94年4 月8 日調查員詢問時
        陳稱：「都沒有人通知我前去參加『己○○』管理委員
        會召開委員會推選及改選會議，所以我都沒有去。」、
        「我沒有去，根本不可能簽名。」、「經我檢視貴站提
        示資料，都不是我的簽名，至於是誰簽的我不清楚。」
        （第1 卷第94頁），於95年8 月31日檢察官訊問時具結
        證稱：「（問：你在91年12月17日晚上7 點至7 點40
        分，參加己○○管理委員會改選及推選會議？）沒有。
        」、「〈提示91年12月17日會議記錄〉（問：上面『丁
        守』的名字是你簽的？）都不是我簽的。」、「（問：
        你有授權他人簽你的名字？）沒有。」（第2 卷第10
        至11頁）顯見丁萬安、陳錦郎及丁守均未參加系爭會議
        ，也都沒有親自或授權他人在系爭會議會議紀錄2 份上
        簽名。故系爭會議紀錄2 份出席人欄內「丁萬安」、「
        陳錦郎」及「丁守」之簽名，應係他人所偽簽。
      2.林素緞於96年3 月22日調查員詢問時指稱：「（問：請
        你檢視本站提示資料，你有無參與上述會議？）我並未
        參加『台西鄉己○○第3 屆（誤載為第4 屆）信徒代表
        會議』、『台西鄉己○○第3 屆（誤載為第4 屆）主任
        委員及常務監事改選會議』，會議記錄上會有我的簽名
        是因為當時甲○的太太丁笑事後向我表示要重新換乙○○擔任委員會主委，所以要我簽名表示同意，我就簽名
        。」（95年度偵字第3758號卷(二)第4 頁，下稱第3 卷）
        ，並於96年3 月22日檢察官訊問時具結證稱：「（問：
        你有無參加91年12月17日召開的己○○第3 屆（誤載為
        第4 屆）信徒代表會議及主任委員、常務監事改選會議
        ？）沒有。」、「（問：為何會議記錄有你的簽名？）
        那是丁笑拿到我家給我簽的。丁笑是甲○的太太。」（
        第3 卷第62頁）等語。丁秀鳳於96年3 月22日調查員詢
        問時陳述：「（問：請你檢視本站提示資料，你有無參
        與上述會議？）我從未參加過前開會議，前開開會議記
        錄上『丁秀鳳』簽名應係甲○妻子丁笑送至我住處要我
        簽名，當時丁笑僅拿簽名單讓我簽名向我表示係己○○
        廟務事宜，而我也不識字，沒有看過前開會議紀錄，僅
        表示要我在上面簽名。至於丁笑當時如何表示，我已經
        忘記了。」（第3 卷第11頁），於96年3 月22日檢察官
        訊問時具結證稱：「（問：你有無參加91年12月17日召
        開的己○○第3 屆（誤載為第4 屆）信徒代表會議及主
        任委員、常務監事改選會議？）沒有。」、「（問：為
        何會議記錄有你的簽名？）那是甲○的太太拿到我家給
        我簽的。」（第3 卷第63頁）等語。是林素緞及丁秀鳳
        均未參與系爭會議，也都沒有當場簽名，而是事後由被
        告甲○之妻丁笑持第1 份系爭會議紀錄，要求林素緞和
        丁秀鳳在第1 份系爭會議紀錄出席人欄上簽名。
      3.至於丁笑雖然於96年3 月22日調查員詢問時陳稱：「我
        並未於事後持會議記錄要求他們補簽名。至於他們如何
        簽名，我不知道。而且時間久遠，他們可能記錯了。詳
        細情況我也記不清楚。」（第4 卷第32頁），於96年3
        月22日檢察官訊問時具結證稱：「（問：你明知道丁秀
        鳳、林素緞沒有參加會議，還要她們事後簽名？）沒有
        。」（第4 卷第63頁）等語。然查林素緞與丁秀鳳與丁
        笑間並無仇怨，應無設詞陷害之理，且前後均為一致之
        陳述，相較於丁笑為被告甲○之妻，其間利害關係密切
        ，本院認以林素緞及丁秀鳳之證詞為可信。
      4.從而，丁萬安、陳錦郎、丁守及林素緞、丁秀鳳均未參
        加系爭會議，且遭不詳成年人士在系爭會議會議紀錄2
        份出席人欄內偽簽「丁萬安」、「丁守」署名1 枚及偽
        簽「陳錦郎」署名2 枚（共4 枚），並事後丁笑要求林
        素緞及丁秀鳳在第1 份系爭會議紀錄出席人欄上簽名一
        節，亦可認定。
    (四)既然丁萬安、陳錦郎、丁守及林素緞、丁秀鳳均未出席系
      爭會議，且丁萬安、陳錦郎、丁守係遭人冒簽，林素緞、
      丁秀鳳均事後補簽，則系爭會議紀錄出席人欄記載丁萬安
      、陳錦郎、丁守及林素緞、丁秀鳳出席系爭會議，且系爭
      會議紀錄所載「由鄭順安推選乙○○為第4 屆主任委員，
      經全體委員舉手無異議通過。由丁文蔚推選甲○為副主任
      委員，全數通過。」等內容，自屬不實。
    (五)被告乙○○、被告甲○、不詳姓名之成年人及丁笑間有犯
      意聯絡及行為分擔：
      1.由於被告乙○○、被告甲○及丁笑均否認有在系爭會議
        紀錄2 份出席人欄上冒簽「丁萬安」、「陳錦郎」及「
        丁守」署名，難以認定係其等親自所為，故認由另1 真
        實姓名年籍不詳之人所為，先予敘明。
      2.又被告乙○○身為第2 屆己○○管理委員會總幹事，其
        未經第2 屆己○○管理委員會副主任委員授權而召集第
        3 屆管理委員會議並自任主席，由被告甲○為紀錄，並
        於系爭會議中解散第2 屆己○○管理委員會，且選出被
        告乙○○、被告甲○為第3 屆己○○管理委員會主任委
        員及副主任委員，均已如上述。是召集並進行系爭會議
        對被告乙○○及被告甲○有深切的利害關係，關係其等
        能否順利解散原本的管理委員會，進而讓自己成為掌握
        己○○實權的主任委員及副主任委員。而為了在召開會
        議並做成會議紀錄後，能有相當形式上會議紀錄等文件
        可以送雲林縣政府核備，勢必需要相當人數出席，此觀
        陳錦郎前於調查員詢問時，指稱被告乙○○與甲○於開
        會前1 天，兩人均有電話聯繫陳錦郎前往參加『己○○
        』管理委員會召開委員會推選及改選會議（第1 卷第88
        頁）乙情甚明，既然被告乙○○及被告甲○與出席會議
        之人數及會議內容最有利害關係，也當然只有被告乙○○及被告甲○有偽造出席人數的實益存在，這也是被告
        甲○配偶丁笑之所以事後會拿第1 份系爭會議紀錄要求
        林素緞和丁秀鳳在出席人欄上簽名的原因。則在2 份系
        爭會議紀錄上偽造「丁萬安」、「陳錦郎」、「丁守」
        署名之真實姓名年籍不詳之成年人，也可以想見是受到
        被告乙○○及被告甲○之指示所為。從而，可以認定被
        告乙○○、被告甲○、丁笑及真實姓名年籍不詳之成年
        人間，就上開偽造「丁萬安」、「陳錦郎」、「丁守」
        署名、事後要求林素緞及丁秀鳳簽名，進而偽造內容不
        實之會議紀錄，並送雲林縣政府核備而予行使等犯行，
        有犯意聯絡及行為分擔甚明，均為共同正犯。
    (六)綜上，本案事證明確，被告乙○○及被告甲○上開犯行均
      堪以認定，應各依法論科。
二、論罪科刑之理由：
    (一)刑法於民國94年2 月2 日修正公布，並於被告甲○、被告
      乙○○行為後之95年7 月1 日施行。按行為後法律有變更
      者，適用行為時之法律，但行為後之法律有利於行為人者
      ，適用最有利於行為人之法律，現行刑法第2 條第1 項定
      有明文。此條係規範行為後法律變更所生新舊法律比較適
      用之準據法，是刑法第2 條第1 項本身雖經修正，但無比
      較新舊法適用之問題，應一律適用裁判時之現行刑法第2
      條第1 項之規定，為「從舊從輕」之比較，最高法院95
      年第8 次刑事庭會議決議意旨可資參照。本件新舊法比較
      內容詳如附表所示。
    (二)按刑法上所謂業務，係指個人基於其社會地位繼續反覆所
      執行之事務；又按所謂行使偽造之文書，乃依文書之用法
      ，以之充作真正文書而加以使用之意，故必須行為人就所
      偽造文書之內容向他方有所主張，始足當之，最高法院89
      年臺上字第8075號判例、72年臺上字第4709號判例意旨可
      資參照。查本案被告乙○○召開系爭會議時，由被告甲○
      擔任系爭會議之紀錄，繼續反覆記載同日會議之內容，被
      告甲○自屬從事業務之人，且其所記載之系爭會議紀錄，
      自為其業務上做成之文書；又其等做成上開文書後檢具相
      關資料呈報雲林縣政府核備，對上開文書之內容有所主張
      ，核屬行使無訛。是核被告甲○、乙○○所為，均係犯刑
      法第216 條行使第210 條偽造私文書罪、同法第216 條行
      使第215 條業務不實登載文書罪。被告甲○、被告乙○○
      、丁笑及姓名年籍不詳成年人接續在第1 份系爭會議紀錄
      出席人欄上偽造「丁萬安」、「陳錦郎」、「丁守」之署
      名各1 枚、在第2 份系爭會議紀錄上偽造「陳錦郎」署名
      1 枚，及丁笑要求林素緞及丁秀鳳在第1 份系爭會議紀錄
      出席人欄上簽名各1 枚，為接續偽造系爭會議紀錄等私文
      書、業務不實登載文書之部分行為，又其偽造私文書、業
      務不實登載文書之低度行為均為行使之高度行為所吸收，
      均不另論罪。又起訴事實已提及「偽造系爭會議紀錄內容
      ，並將系爭會議內容呈報雲林縣政府核備」，然起訴法條
      漏未論列刑法第216 條及同法第215 條，業經本院於審理
      時補充告知（97年7月15日審理筆錄第4頁），附此說明。
    (三)被告甲○、乙○○、丁笑及姓名年籍不詳之成年人就行使
      偽造私文書部分，有犯意聯絡及行為分擔，應均論以共同
      正犯。另就行使業務登載不實文書部分，被告乙○○、丁
      笑及姓名年籍不詳之成年人雖無從事業務之身分，惟其與
      有從事業務之人身分之被告甲○共同實施上開行為，依刑
      法第31條第1 項規定，仍為共同正犯。又本院衡酌被告乙○○參與程度甚高，爰不依刑法第31條第1 項但書減輕其
      刑。
    (四)其等以一檢附會議紀錄等文件向雲林縣政府呈報之行為，
      同時觸犯行使偽造私文書罪及行使業務不實登載文書罪，
      為想像競合犯，應從一重之行使偽造私文書罪論處。
    (五)爰審酌被告甲○並無前科，被告乙○○並無構成累犯之前
      科，有臺灣高等法院被告前案紀錄表2 份附卷可考，其等
      身為己○○之委員及總幹事，竟為謀得己○○副主任委員
      及主任委員之職，冒稱經當時副主任委員暨村長戊○○同
      意召開管理委員會議，並夥同丁笑及姓名年籍不詳成年人
      ，偽簽「丁萬安」、「陳錦郎」及「丁守」署名，並事後
      要求不知情之林素緞及丁秀鳳在會議紀錄出席人欄簽名，
      虛增與會成員人數，並就系爭會議紀錄為內容不實之記載
      ，且據以行使，考量被告甲○為本案主要利益關係者（詳
      後述），且其涉案情節較諸被告乙○○重大，及均犯後矢
      口否認，未見悔意等犯罪之動機、目的、手段及造成之損
      害等一切情狀，各量處如主文所示之刑，並就被告乙○○
      部分諭知易科罰金之標準。至公訴人就被告甲○、被告乙○○部分各求處有期徒刑3 年，本院認尚嫌過重，附此說
      明。
    (六)又被告甲○及乙○○犯行均於96年4 月24日前，合於減刑
      之條件，應依中華民國九十六年罪犯減刑條例第2 條第1
      項第3 款、第7 條、第9 條，於裁判時均諭知其宣告刑及
      按上開量處之宣告刑減得之刑，並均諭知易科罰金之標準
      。
    (七)末查偽造之「丁萬安」、「丁守」署名各1 枚及偽造「陳
      錦郎」署名2 枚，均應依刑法第219 條沒收之。
乙、被告甲○、被告乙○○及被告丁○無罪部分：
壹、公訴意旨另略以：緣座落雲林縣臺西鄉○○段324 之9 及
    668 之3 地號土地，係丁萬頓與他人共有，丁萬頓於34 年1
    月26日（即日據時代昭和20年1 月26日），將其共有部分出
    賣與丁揭、丁額，但因故未辦理土地移轉登記。丁萬頓死後
    ，上開土地登記在其子被告甲○名下（甲○名下就324 之9
    地號有44分之5 、668 之3 地號有42分之14，以下合稱系爭
    土地）。於86年間，被告甲○、被告乙○○、被告丁○分別
    擔任己○○之常務監事、總幹事、出納組長，均係為他人處
    理事務之人。被告甲○見系爭土地尚以其之名義登記，認為
    有機可趁，竟與被告乙○○、被告丁○意圖為自己不法之所
    有之犯意聯絡，未經信徒代表大會議決，於86年8 月15 日
    ，由被告乙○○代表己○○，向被告甲○購買系爭土地，並
    簽訂買賣契約，約定買賣價金為新臺幣（下同）8,013,600
    元，且由己○○支付土地增值稅，被告丁○則利用其保管己○○主任委員丁行印章之機會，盜蓋丁行之印章，以匯款之
    方式，將2,500,000 元訂金交付與被告甲○，而違背渠等任
    務，並致生損害於己○○。嗣己○○管理委員會接獲土地增
    值稅稅單，發覺上情，乃拒絕支付尾款迄今，因認被告甲○
    、被告乙○○及被告丁○涉犯刑法第342 條第1 項背信罪嫌
    。
貳、就被告甲○、被告乙○○再行起訴，起訴程序合法部分：
一、查被告甲○、被告乙○○前因同一背信案件，經臺灣雲林地
    方法院檢察署檢察官於94年6 月28日以93年度核退偵字第
    116 號為不起訴處分，未經聲請再議而不起訴處分確定，經
    本院調閱上開卷宗核閱無誤，並有前開93年度核退偵字第
    116 號不起訴處分書1 份在卷可憑。
二、按不起訴處分已確定或緩起訴處分期滿未經撤銷者，非有左
    列情形之一，不得對於同一案件再行起訴：一發現新事實或
    新證據者。二有第420 條第1 項第1 款、第2 款、第4款 或
    第5 款所定得為再審原因之情形者，刑事訴訟法第260 條定
    有明文。次按刑事訴訟法第239 條第1 款（即現行法第260
    條第1 款）所謂之新事實新證據，祇須為不起訴處分以前未
    經發現，且足認被告有犯罪嫌疑者為已足，並不以確能證明
    犯罪為必要，既經檢察官就其發現者據以提起公訴，法院即
    應予以受理，為實體上之裁判，最高法院44 年 台上字第
    467 號判例意旨可參。
三、嗣本件公訴人以丁行前所整理，於丁行93年10月27日死亡後
    由丁行之女丁彩玉整理遺物發現並交由丙○○之文件1 份（
    即本院97年7 月15日當庭扣押之己○○第6 屆管理委員會組
    織章程、己○○第6 屆管理委員會組織一覽表【84、3 、1
    】、不動產土地買賣預約契約書、臺西郵局存證信函、己○○活期儲蓄存款存摺被盜領情形、己○○有關台西鄉○○段
    668 號等14筆共有土地分配說明之資料，正本均置於本院卷
    (二)證物袋內，下稱系爭文件），係於被告甲○、被告乙○○
    前案即93年度核退偵字第116 號不起訴處分以前未經發覺之
    新證據，據以於96年7 月2 日就被告甲○及被告乙○○部分
    再行起訴（並就被告丁○部分起訴）。被告甲○及被告乙○○則以系爭文件乃被告以外之人於審判外之書面陳述，為傳
    聞證據，再者系爭文件字跡不同，內容已經丙○○更改，難
    以認為具有可信之特別情況，並無證據能力，不得作為再行
    起訴之新證據，並認此部分應就被告甲○及被告乙○○為不
    受理判決等語。
四、經查：
    (一)按被告以外之人於審判外之言詞或書面陳述，除法律有規
      定者外，不得作為證據。又被告以外之人於審判中有下列
      情形之一，其於檢察事務官、司法警察官或司法警察調查
      中所為之陳述，經證明具?野i信之特別情況，且為證明犯
      罪事實之存否所必要者，得為證據：一死亡者。刑事訴訟
      法第159 條第1 項、第159 條之3 第1 款亦有明文。
    (二)系爭文件為丁行所親筆製作：
      丁彩玉即丁行之女於96年1 月18日檢察官訊問時具結證稱
      ：「〈提示丁彩玉95年9 月11日調查筆錄所附之丁行所遺
      留之文件〉（問：這文件是丁行在何時拿給你的？）父親
      在死前有跟我說要交給丙○○老師，這些東西是他死後我
      們整理他的東西時所發現的。」、「（問：這些文件都是
      丁行的筆跡？）是。」、「（問：丁行是在何時跟你說這
      些東西要交給丙○○老師？）是在診斷出他有肝癌時跟我
      說的，約是他死前半年講的。」、「（問：你何時把文件
      交給丙○○？）父親過世後約一個月交給他的。」（第2
      卷第54至55頁）等語，核與丙○○於94年6 月9 日調查員
      詢問時指稱：「…丁行在過世前曾親筆寫下記錄證明丁○
      盜用其印章私自領款250 萬元給乙○○及甲○的事，在93
      年10月27日丁行過世後他的女兒丁彩玉親自將資料正本交
      給我，丁彩玉並向我表示，是丁行死前交代其妻透過女兒
      交付資料給委員會…。」（第1 卷第106 頁）及於96年1
      月18日之檢察官訊問時具結證稱：「（問：那些文件你能
      確認是丁行所寫的？）能確定。」（第2 卷第57頁）等語
      相符。查丁彩玉係丁行之女，對其父丁行之字跡應知之甚
      詳，應無誤認之理，是系爭文件應係丁行親筆所寫，可以
      認定。
    (三)丙○○所做字句修改不影響整體內容：
      丙○○於本院97年7 月15日審理時，具結證稱：「己○○
      第6 屆管理委員會章程這張第8 點是我寫的，第1 至7點
      都是丁行生前的筆跡。」、「（問：第2 點『提名選舉之
      』這是否你改的？）是，因為是他交代我改的，因為那時
      他沒有詳細看組織章程。」【當庭勘驗：『提名選舉之』
      原來的文字為『遴選之』。】、「（問：請證人再看一下
      ，己○○第6 屆管理委員會組織一覽表【84 、3、1 】請
      問證人這份哪些文字是你增加或是修改的？）第5 點部分
      增加，『共有地產權不清』，是我加進去的。」、「（問
      ：不動產土地買賣預約契約書連同上面浮貼的6 點說明，
      這份請你看一下，有哪些是你增加或是修改的文字？）增
      加2 個字，就是『說明』是我寫的，最後第3 點最後1 個
      字『嫌』是我修改的。」【勘驗結果：『嫌』原來的文字
      是『狀』。】、「（問：這6 點說明，為何會用浮貼的？
      而且墨色比較深黑？）我也不了解因為他拿給我看，請我
      修正的時候，我就看到那張浮貼，可能他認為不夠詳細，
      所以他另外寫壹張浮貼上去。」、「（問：請證人看一下
      第4 頁臺西郵局存證信函，這張裡面哪些字是你增加的哪
      些字是你修改的？）修改是『藉口』這二個字。」【勘驗
      結果：『藉口』文字原為『疑』。】、「第1 點最後，『
      實乃構成侵占公款』是我增加進去的。第2 點『（如NO：
      6 共有土地分配）』是我增加的。第3 點『5/44』是我修
      正的，因為他寫的不清楚。」【勘驗結果：『5/44』從背
      面看也看不清楚原來文字。】、「第4 點最後1 句『（分
      割前產權不清）。』是我寫的。」、「（問：第5 、6 頁
      的己○○活期儲蓄存款存摺被盜領情形、己○○有關臺西
      鄉○○段668 號等14筆共有土地分配說明，哪些文字是證
      人增加的？哪些文字是證人修改的？）第1 點第1 小點『
      日期與單位如下』是我增加的，第1 點第5 小點『據』是
      我修正的。」【勘驗結果：『據』原來文字為『記』。】
      、「第2 點第2 小點『偵辦』是我修正的，第3小 點『相
      便』是我修正的。」【勘驗結果：『偵辦』原來文字為『
      查出』。『相便』原來第1 次文字為『象』，『象』寫的
      比較長所以佔了2 個文字的位置，把『象』圈掉後在左側
      寫『相』。】、「第6 頁通通沒有修改，都是丁行的文字
      。」（本院卷(二)97年7 月15日審理筆錄第7 至11頁）是丙○○確實在系爭文件上做了若干增補及修改無誤。然而細
      繹丙○○上開增補及修改部分，幾乎都只是文字上面的調
      整，諸如「提名遴選之」改為「提名選舉之」、「罪狀」
      改成「罪嫌」、「疑沒收」改成「藉口沒收」、「證記」
      改成「證據」、「查出」改成「偵辦」、「真象可大白」
      改成「真相便可大白」，且增加「八、詳如台西鄉海南村
      己○○管理委員會組織章程（附件NO.1）。」、「共有地
      產權不清」、「實乃構成『侵占』公款」、「（如NO.6共
      有土地分配）」、「（分割前產權不清）」等，只是在修
      改錯字或使用丙○○認為更精確的字詞來說明、補充，並
      沒有影響到系爭文件丁行原始的意思，也沒有影響到系爭
      文件之實際內容。故系爭文件雖經丙○○做潤飾、補充，
      但呈現出來還是丁行的意思，亦可認定。
    (四)末查丁行在製作系爭文件時，乃檢附相關證據，做成整體
      的說明，而製作時丁行係過世前約半年（即93年3 、4 月
      間），已經診斷出患有肝癌，當時丁行與被告甲○及被告
      乙○○間並沒有訴訟糾紛，是應無其他干擾因素，具有可
      信的特別狀況，加以丁行業於93年10月27日死亡，無從再
      為傳喚。從而本院認為系爭文件固然為丁行即被告甲○、
      被告乙○○以外之人，於審判外之書面陳述，為傳聞證據
      ，然因製作時具有可信之特別狀況，加以丁行業已死亡，
      應可類推適用前開刑事訴訟法第159 條之3 第1 款之規定
      ，因認系爭文件有證據能力。
五、準此，系爭文件既認有證據能力，且係於93年度核退偵字第
    116 號於94年6 月28日不起訴處分前業已存在，而未經發現
    ，而綜觀其內容，又確實足認被告有犯罪嫌疑（無須至確能
    證明犯罪之程度），是揆諸上開法律規定及最高法院判例意
    旨，應認公訴人據系爭文件為新證據而再行起訴，並無違誤
    ，其起訴程序合法，本院自得就被告甲○及被告乙○○此部
    分為實體審理，合先敘明。
、按犯罪事實應依證據認定之，無證據不得認定犯罪事實，不
    能證明被告犯罪者，應諭知無罪之判決，刑事訴訟法第154
    條第2 項、第301 條第1 項分別定有明文。又刑事訴訟法第
    161 條第1 項規定：檢察官就被告犯罪事實，應負舉證責任
    ，並指出證明之方法。因此，檢察官對於起訴之犯罪事實，
    應負提出證據及說服之實質舉證責任。倘其所提出之證據，
    不足為被告有罪之積極證明，或其指出證明之方法，無從說
    服法院以形成被告有罪之心證，基於無罪推定之原則，自應
    為被告無罪判決之諭知，最高法院92年臺上字第128 號判例
    可資參照。
肆、公訴人認被告涉有上開犯嫌，無非以被告甲○、被告乙○○
    及被告丁○之供述、丙○○、丁尉民、丁○林之調查員詢問
    及檢察官訊問筆錄、丁彩玉、吳貴之檢察官訊問筆錄、蔡坤
    岳之調查員詢問筆錄、系爭文件、賣渡證、不動產土地買賣
    預約契約書、己○○漁會存摺、己○○臺西鄉農會存摺、雲
    林區漁會活期儲蓄存款取款憑條各1 份、甲○書立之收據2
    紙等為其論據。
伍、訊據被告甲○、被告乙○○及被告丁○固坦承確實由被告乙○○出面和被告甲○簽約購買系爭土地，並由被告丁○至己○○臺西鄉農會及雲林區漁會戶頭提領共2,500,000 元轉匯
    給被告丁行之事實，惟堅詞否認有何背信或偽造文書之犯行
    ，辯稱：之前己○○已經開會決議要向被告甲○買地，只是
    當時沒有做成會議紀錄，丁行就在開完會後86年8 月14日宴
    請丁志、丁扭及被告甲○、被告乙○○及丁○，且於席間丁
    行表示己○○已經決定用每坪70,000元向被告甲○購買系爭
    土地，並約定增值稅由己○○負責，丁行隔天叫被告甲○、
    被告乙○○及被告丁○、丁扭到代書林樹吉處簽約，並叫被
    告丁○提領2,500,000 元定金給被告甲○等語。
陸、經查：
一、被告甲○、被告乙○○及被告丁○於84年至88年間分別為己○○之常務監事、總幹事、出納組長。被告甲○時為雲林縣
    臺西鄉○○段324 之9 地號及同段668 之3 地號之名義共有
    人，持分各佔5/44及14/42 （其餘共有人各為丁英木、乙○○、丁思義、丁金泰及丁京），當時己○○廟產均登記在被
    告乙○○名下，且己○○廟地2 樓RC造廟宇有384 平方公尺
    、AC造廣場有788 平方公尺及PC造廣場有98平方公尺建築在
    雲林縣海口段324 之9 地號及668 之3 地號上。於86年8 月
    15日，由被告乙○○、被告甲○、被告丁○及丁扭，在代書
    林樹吉處，簽訂由被告甲○為賣主，被告乙○○為買主，標
    的為系爭土地114.48坪，每坪70,000元，共計價金
    8,013,600 元，並應於86年8 月15日交付定金2,500,000 元
    ，且由買主負擔增值稅之不動產土地買賣預約契約書；並由
    被告丁○於86年8 月15日自己○○臺西鄉農會戶頭（戶名：
    己○○丁○，帳號：0000000000000000號）以取款憑條（上
    蓋有丁○、丁行及己○○管理委員會印等3 印鑑）提領
    1,000,000 元、自己○○雲林區漁會戶頭（戶名：丁行先生
    ，帳號：0000000000000000號）以取款憑條（上蓋有丁○及
    丁行印鑑）提領500,000 元；並於86年8 月18日再從己○○
    上開臺西鄉農會帳戶以取款憑條（上蓋有丁○、丁行及己○○管理委員會印印鑑）提領1,000,000 元後，將上開
    2,500,000 元匯款至被告丁行戶頭收受之事實，業據被告甲○、被告乙○○及被告丁○坦認不諱，核與戊○○於前案即
    臺灣雲林地方法院檢察署92年調偵字第64號丁永禎被訴背信
    案件中92年6 月11日檢察官訊問時具結證稱：「（問：己○○廟產以何種名義登記？）據我所知是村內的人出錢，以乙○○的名義登記。」（92年度調偵字第64號卷第16頁，下稱
    第8 卷）等情相符，並有臺西鄉農會8 月15日及8 月18日取
    款憑條（第2 卷第112 頁背面、第113 頁背面）、雲林區漁
    會活期儲蓄存款取款憑條（第4 卷第105 頁）、臺西鄉農會
    8 月15日及8 月18日存款收入傳票（第2 卷第113 頁、第
    114 頁）各1 紙、不動產土地買賣預約契約書（第1 卷第34
    頁）、己○○臺西鄉農會存摺（第1 卷第153 頁至第155 頁
    ）、己○○雲林區漁會存摺（第1 卷第156 頁至第158 頁）
    影本各1 份及被告甲○書立之收據2 紙（第1 卷第32頁、第
    33頁）、84年3 月1 日己○○管委會的組織表（第1 卷第
    162 頁）、漁會的印鑑證明1 份（94年度他字第463 號卷第
    52頁，下稱第5 卷）、臺西鄉○○段地號第324-9 號及第
    668-3 號土地登記謄本（本院民事庭88年度訴字第650 號卷
    第10頁至第13頁，下稱第6 卷）、臺西地政事務所土地複丈
    成果圖（第8 卷第85頁）各1 份及己○○87年度管理委員會
    收入、支出、存餘簡報表（92年度調偵字第64號卷庭呈資料
    卷第53頁至第57頁，下稱第9 卷）等在卷可稽，堪以認定。
二、本案公訴人固以：
    (一)吳貴於95年9 月11日調查員詢問陳稱：「臺西鄉○○段
      324 之9 及668 之3 號地目前分別丁額之後代管理使用，
      丁額後代有丁金水、吳啟元、丁江水、及丁○林等4 人，
      其中丁金水過世後，由丁秋梅繼承管理；我父親吳啟元過
      世後，由我本人吳貴繼承管理，丁江水過世後，由丁林玉
      燕繼承管理。」（第2 卷第32頁背面）及於96年1 月18日
      檢察官訊問之具結證稱：「（問：海口段324 之9 及668
      之3號 土地為何人所有？）這是之前我們祖先所做的土地
      買賣，我的祖先有要求賣主要過戶給我們，但對方都說土
      地是旱地不能過戶，但我們有買賣的資料，還保有從60幾
      年至80幾年我們繳稅的稅單。」（第2 卷第60頁）；蔡坤
      岳於96年2 月14日調查員詢問筆錄：「95年度地價稅確係
      吳貴請我幫忙代為繳納新臺幣7 千9 百餘元稅金，我僅幫
      忙繳納過95年度，其他年度地價稅皆非我幫忙繳納。」（
      第2卷 第111 頁）及賣渡證1 紙（第1 卷第110 頁至第
      112 頁）等，認系爭土地係由丁竭、丁額購自被告甲○之
      父丁萬頓，已非被告甲○所有。
    (二)丁行前案即本院民事庭88年訴字第650 號給付價金案件89
      年4 月14日言詞辯論時具結證稱：「當時甲○是擔任常務
      董事，丁○是會計，我印章是放在丁○那裡。要買賣土地
      是曾要他們要依法處理，他們訂定契約時，會計丁○沒有
      經過我的同意私自拿我的印章去辦理。」、「談的時候我
      有在場，但是是他與總幹事談的，我希望土地的共有人都
      能出面談，但是他們談成了，我不同意。」（第6 卷第
      136 頁至第137 頁）及於前案即臺灣雲林地方法院檢察署
      92年調偵字第64號丁永禎被訴背信案件90年3 月8 日檢察
      官訊問時具結證稱：「我自81年做到88年年底，丁永禎接
      著我為主任委員，甲○與乙○○買賣契約是86年8 月15日
      訂定契約，我當時並沒授權他們買賣，我前任主任委員許
      至猛將廟產信託予乙○○名義，他是當時總幹事，即台西
      鄉○○段324 之9 與668 之3地 號系爭地號還包括地號土
      地，因為要重大決議如賣買土地要經過信徒大會決議，方
      由總幹事、主任委員執行才可以執行。」（90年度偵字第
      872 號卷第34頁，下稱第7 卷）等語，及丁行死前做成之
      系爭文件，暨丁尉民於94年6 月27日調查員詢問陳稱：「
      當時己○○管理委員會並無開會通過決議購買前述土地情
      事，另我不知丁○、乙○○、甲○等3 人勾結惡意盜領及
      掏空廟產250 萬元。」（第1 卷第123 頁）及於96年1 月
      18日檢察官訊問時具結證稱：「（問：己○○管理委員會
      多久開一次會？）不一定，應該要重新選主任委員時會有
      開會，還有比如說廟有重大活動，接受捐款，買土地時有
      要開會。」、「（問：己○○有向甲○買地的事？）這事
      我不曉得。」、「（問：己○○有無開會決議要向甲○買
      地？）我不知道。」（第2 卷第58頁）等語，認己○○管
      理委員會未開會通過決議向甲○購買系爭土地，丁行也沒
      有將印鑑交給丁○蓋印。
三、惟查：
    (一)依據吳貴於調查員詢問及檢察官訊問之指述及丁○林於95
      年9 月11日調查員詢問陳稱：「臺西鄉○○段324 之9 及
      668 之3 號地目前分別丁額之後代管理使用，丁額後代有
      丁金水、吳啟元、丁江水、及我本人丁○林等4 人，其中
      丁金水過世後，由丁秋梅繼承管理；吳啟元過世後，由吳
      貴繼承管理，丁江水過世後，由丁林玉燕繼承管理。」（
      第2 卷第27頁背面）及於96年1 月18日檢察官訊問時具結
      證稱：「（問：海口段324 之9 及668 之3 號土地為何人
      所有？）這是甲○的阿公丁款和父親丁萬頓賣給丁額和丁
      竭，那時買賣只有買賣契約書，且那時30幾年的事，也沒
      有代書辦理，但法律說什麼15年要換1 次，我們不會，所
      以才拖到現在，我的父親就是丁額，土地應該是屬於我的
      ，但目前仍是登記在甲○的名下，因為他不肯把土地過戶
      給我們。」（第2 卷第59頁）及賣渡證1 紙（第1 卷第
      110 頁至第112 頁）等，固均指述系爭土地已經丁萬頓即
      被告甲○之父於34年1 月26日（即日據時代昭和20年1 月
      26日）賣給丁額及丁竭，僅因當時未辦理過戶登記而仍在
      丁萬頓名下，並因丁萬頓過世而由被告甲○繼承，雖因已
      逾15年時效而無法請求過戶，然系爭土地實已非屬被告甲○。然上情業經被告甲○一再否認，且被告甲○為系爭土
      地登記名義人乙情，亦有系爭土地土地登記謄本各1 份（
      第6 卷第10頁至第13頁）在卷可稽，是系爭土地固然存在
      產權糾紛，然而僅屬被告甲○與吳貴、丁○林間之債權糾
      紛，至被告甲○仍為系爭土地之登記名義人，可以認定。
    (二)再者丁行固於前案即本院民事庭88年訴字第650 號給付價
      金案件及臺灣雲林地方法院檢察署92年調偵字第64號丁永
      禎被訴背信案件，暨其死前提出之系爭文件，均否認有開
      己○○管理委員會議議決向被告甲○購買系爭土地，也否
      認有授權被告乙○○去向被告甲○訂約購買系爭土地，更
      指稱其印鑑放在被告丁○處而遭盜用等語。然細繹丁行於
      前案即本院民事庭88年訴字第650 號給付價金案件89年4
      月14日言詞辯論時具結證稱：「…要買賣土地是曾要他們
      要依法處理…。」、「談的時候我有在場，但是是他與總
      幹事談的，我希望土地的共有人都能出面談，但是他們談
      成了，我不同意。」（第6 卷第136 頁至第137 頁）係指
      當時己○○內部確實有論及購買土地，且被告甲○及當時
      己○○總幹事之被告乙○○確實有當著當時己○○主任委
      員丁行的面談論己○○要向被告甲○購買系爭土地乙事，
      結果被告乙○○和被告甲○談成了，但是主任委員的丁行
      並不同意。而這是一個非常奇怪的情況，如果被告甲○及
      被告乙○○私下硬要訂約，何以會當著主任委員丁行的面
      來談？又如果是被告甲○、被告乙○○及丁行都在現場談
      ，怎麼會主任委員的丁行不同意，總幹事的乙○○卻和被
      告甲○自己談成？在在與常情相違。
    (三)此外，由當時上開己○○雲林區漁會帳戶存摺之印鑑卡（
      存摺正本在本院卷證物袋內）及臺西鄉農會取款憑條（第
      2 卷第112 頁背面、第113 頁背面）來看，雲林區漁會之
      印鑑卡上面蓋有「丁○」「丁行」的印鑑，而臺西鄉農會
      的印鑑則應該是「丁○」、「丁行」及「己○○管理委員
      會印」，也就是要從己○○上開2 個戶頭提領金錢時，除
      了存摺和密碼外，雲林區漁會還需要當時出納組長「丁○
      」及當時主任委員「丁行」的印鑑，而臺西鄉農會還需要
      當時出納組長「丁○」、當時主任委員「丁行」及「己○○管理委員會印」公印共3 個印鑑。為了確保公廟的錢不
      會被私人擅自提領，而可以受到管理委員會之控管，一般
      都會將印鑑分開各自保管，而只有在經過決議的情況下，
      才各自把印章都拿出來蓋印提領。實在難以想像由81年開
      始任職主任委員數年，有相當經驗之丁行會把這麼重要的
      自己的印章和己○○管理委員會的印章都「放在丁○那裡
      」（第6 卷第136 頁），而讓身為出納組長，本來就握有
      農會和漁會存摺之被告丁○可以非常輕易任意地自己○○
      的帳戶內提領金錢使用。
    (四)而身為當時己○○總務組長的丁扭也在93年4 月28日警詢
      時陳稱：「（問：86年8 月15日你是否有和乙○○等人至
      代書林樹吉處簽訂土地買賣契約？）我有去（係丁行指定
      要去那裡的）。」（臺西警刑字第0930004557號卷第10頁
      ，下稱第11卷）等語。
    (五)甚至身為出納組長的丁○，在87年8 月13日出具之「六塊
      厝己○○八十七年度管理委員會收入支出存餘簡報表」其
      上(三)記載「86年8 月3 日到87年8 月13日止包括購買廟地
      訂金共支出3,489,312 元」及在所附總分類帳表86年8 月
      15日、86年8 月15日及86年8 月18日，也分別在摘要欄記
      載「支付甲○土地訂金」、「己○○支付購買土地訂金」
      、「己○○購買土地訂金」，而各有貸方1,000,000 元、
      500,000 元、1,000,000 元之支出（第9卷 第53頁、第56
      頁）。
    (六)從上開種種與常情不符之處，則被告乙○○代表己○○向
      被告甲○購買系爭土地，身為當時己○○主任委員丁行是
      否知情，甚至同意，均非無疑，而凡此種種疑點，實應透
      過詳細詰問丁行始能釐清。然而身為關鍵證人之丁行，已
      經在93年10月27日過世，無從傳喚，而使真相不明。
    (七)再者，本案發生於86年8 月15日至86年8 月18日間，而從
      系爭文件中所附己○○86年10月8 日記載有：「土地買賣
      過程：由乙○○與甲○至林樹吉代書所簽定合約完全無南
      天管理會委員通過，所以無法成案，至於2,500,000 元由
      4 位信徒代表極力索取。」等內容之信徒會會議紀錄1 份
      及86年10月30日刑事告訴狀1 份（均在本院卷證物袋內）
      ，可見至遲在86年10月8 日時，己○○及丁行均有意控告
      被告甲○、被告乙○○及被告丁○等人，而追討已經匯款
      給甲○之2,500,000 元，然而卻遲遲未提出告訴，反而是
      被告甲○前後提起給付價金（即本院民事庭88年度訴字第
      650 號案件）等訴訟，乃直至93年2 月17日才由丁永禎代
      表己○○向被告甲○及被告乙○○提出告訴（第11卷第13
      至17頁），這也是令人難以理解的。
    (八)末公訴人固然提出寺廟登記規則、監督寺廟條例、宗教團
      體以自然人或自然人名義以外名義登記之不動產辦理更名
      登記為寺廟教堂（會）所有應行注意事項、宗教團體以自
      有資金或無償取得而以自然人名義登記之農業用地辦理更
      名為寺廟教堂（會）宗教基金會所有應行注意事項及臺西
      鄉○○段324 之9 號及668 之3 號地號土地89年度公告現
      值查詢各1 紙為證，認為寺廟之不動產及法物，非經所屬
      教會之決議，並呈請該管官署許可，不得處分或變更，且
      89年間系爭土地每平方公尺之公告地價各僅10,948元及
      10,658元（因1 坪等於3.3058平方公尺，故每坪價格各為
      36191.8984元及35233.2164元）而從卷內88年間系爭土地
      每平方公尺之公告土地現值則各為10,948元及10,354元，
      每坪價格各為36191.8984元及34288.2532元，均與契約中
      約定之每坪70,000元相差甚多，有公告地價查詢及系爭土
      地土地登記謄本各2 份在卷可稽（本院卷(二)及第6 卷第10
      至13頁）與行情不合，致生損害於己○○。然查：
      1.依己○○83年至87年管理委員會組織章程第6 條：「本
        會以信徒代表大會，為本會一切事務議決機構，本會信
        徒代表，由本村村長會同鄰長遴選之。」、第7 條：「
        信徒代表任期4 年，其名額為33人。」、第8 條：「本
        會信徒代表大會之職權如左：四審核預算、決算及事業
        計畫，審核借貸最高額度。」、第12條：「本會主任委
        員綜理會務，對外代表大會，副主任委員輔助主任委員
        處理會務，主任委員出缺時，由副主任委員代理其職務
        。」、第16條：「管理委員會之職權如左：一召開信徒
        代表大會並執行及議決事項。」、第24條：「前第22條
        （信徒代表大會）、第23條（本會管理委員、監察委員
        會議）各條之各種會議，每次開會時，必須過半數之出
        席，始得開會並以出席者過半數贊同表決通過始得生效
        。…。」（第11卷第18至23頁）是己○○涉及動用金錢
        購買廟地這樣重大之事件，依照上開章程之規定，應該
        要召開己○○信徒代表大會，並經過半數信徒代表出席
        ，及過半數贊同表決通過，然後再由管理委員會依照信
        徒代表大會議決結果加以執行，且由主任委員代表己○○，其內部之授權程序始為完備。
      2.本件購買系爭土地等事項，縱未經己○○信徒代表大會
        議決，或沒有經過主任委員丁行出面，而由被告乙○○
        出名代表或代理己○○和被告甲○訂定契約，並由己○○帳戶內支付現金，應亦屬被告乙○○有無受己○○委
        任代理，係有權或無權代理，而應否由己○○負買受人
        之責的問題，或僅應由被告乙○○自負買受人責任，而
        償還己○○已遭提領之定金2,500,000 元，乃民事糾紛
        ，而尚非屬刑事犯罪之領域。
      3.更何況不動產之價格難以鑑定，時有漲跌，在同一年間
        依當時之景氣、地段、出賣人及買受人之需求、甚至各
        自談判之能力，也都會影響到最後各該出賣人和買受人
        間所談成之買賣條件，難以一概而論。而上開公告地價
        查詢為89年間、土地登記謄本為87年間，都和案發時之
        86年間有時間差，且「公告地價」及「公告土地現值」
        和市價有相當差距亦為常態。是尚難僅憑此即認定就系
        爭土地以每坪70,000元價購必遠高於行情價，且必生損
        害於實際之買受人。
柒、綜上所述，本案被告乙○○出名代表或代理己○○向被告甲○以每坪70,000元價格購買系爭土地，且由被告丁○自己○○帳戶提領2,500,000 元匯款給被告甲○做為定金，是否經
    當時主任委員丁行知情並同意，且是否確實遠高於行情價，
    必生損害於己○○，均非無疑，是公訴人所提出之證據，或
    其指出證明之方法，未能使本院之心證達到確信其為真實之
    程度，就被告甲○、乙○○及丁○是否涉犯本件背信之犯行
    ，仍有合理懷疑之存在，揆諸前揭法條及最高法院判例意旨
    ，基於無罪推定之原則，就此部分，自應為被告甲○、被告
    乙○○及丁○無罪判決之諭知，以昭公允。
丙、據上論斷，應依刑事訴訟法第299 條第1 項前段、第301 條
    第1 項，刑法第2 條第1 項前段、但書、第216 條、第210
    條、第215 條、第219 條、第55條、第31條第1 項、修正前
    刑法第28條、第41條第1 項前段，修正前罰金罰鍰提高標準
    條例第2 條、刑法施行法第1 條之1 ，中華民國九十六年罪
    犯減刑條例第2 條第1 項第3 款、第7 條、第9 條，判決如
    主文。
本案經檢察官蕭如娟到庭執行職務
中    華    民    國    97    年    8     月    5     日
                  刑事第三庭審判長法  官  林輝煌
                                  法  官  陳銘壎
                                  法  官  李貞瑩
以上正本證明與原本無異。
如不服本判決，應於判決送達後10日內，向本院提出上訴狀。（
須附繕本）
                                  書記官  金雅芳
中    華    民    國    97    年    8     月    5     日
附錄本案論罪科刑法條全文
中華民國刑法第210條（偽造變造私文書罪）
偽造、變造私文書，足以生損害於公眾或他人者，處 5 年以下有
期徒刑。
中華民國刑法第215條（業務上文書登載不實罪）
從事業務之人，明知為不實之事項，而登載於其業務上作成之文
書，足以生損害於公眾或他人者，處3年以下有期徒刑、拘役或5
百元以下罰金。
中華民國刑法第216條（行使偽造變造或登載不實之文書罪）
行使第 210 條至第 215 條之文書者，依偽造、變造文書或登載
不實事項或使登載不實事項之規定處斷。
附表
┌────────┬────────┬────────┬────────┐
│法        條    │修正前規定      │修正後規定      │新舊法之適用    │
├────────┼────────┼────────┼────────┤
│刑法第215條法定 │刑法第33條第5款 │刑法第33條第5款 │(一)適用舊法。    │
│本刑關於罰金刑最│規定：「罰金：1 │規定：「罰金：新│(二)本件被告甲○及│
│低額部分：刑法第│元以上。」      │台幣1,000元以上 │乙○○所犯刑法第│
│33條第5款       │                │，以百元計算之。│215 條之業務登載│
│                │                │」              │不實罪，為刑法分│
│                │                │                │則編未修正之條文│
│                │                │                │而定有罰金刑（銀│
│                │                │                │元500元以下）者 │
│                │                │                │，其法定刑罰金最│
│                │                │                │低額部分，經比較│
│                │                │                │新舊法結果，修正│
│                │                │                │後刑法第33條第5 │
│                │                │                │款所定罰最低額較│
│                │                │                │舊法所定罰金最低│
│                │                │                │額為重，自以修正│
│                │                │                │前刑法較有利於被│
│                │                │                │告。            │
├────────┼────────┼────────┼────────┤
│刑法第215條法定 │1.罰金罰鍰提高標│刑法施行法第1 條│查刑法第215條規 │
│本刑關於罰金刑貨│  準條例第1 條前│之1 規定：「中華│定自72年6月26 日│
│幣單位部分      │  段規定：「依法│民國94年1 月7 日│迄今未修正，其罰│
│                │  律應處罰金、罰│刑法修正施行後，│金之法定刑為「  │
│                │  鍰者，就其原定│刑法分則編所定罰│500元」（貨幣單 │
│                │  數額得提高為2 │金之貨幣單位為新│位為「銀元」），│
│                │  倍至10倍。」  │台幣。94年1 月7 │依罰金罰鍰提高標│
│                │2.現行法規所定貨│日刑法修正時，刑│準條例第1條前段 │
│                │  幣單位折算新台│法分則編未修正之│規定罰金刑提高10│
│                │  幣條例第2條規 │條文定有罰金者，│倍，再依現行法規│
│                │  定：「現行法規│自94年1 月7 日刑│所定貨幣單位折算│
│                │  所定金額之貨幣│法修正施行後，就│新台幣條例規定折│
│                │  單位為圓、銀元│其所定數額提高為│算，即為「新台幣│
│                │  或元者，以新台│30倍。但72年6 月│15,000元」。又於│
│                │  幣元之3倍折算 │26日至94年1 月7 │刑法施行法第1條 │
│                │  之。」        │日新增或修正之條│之1施行日（即95 │
│                │                │文，就其所定數額│年7月1日）後，刑│
│                │                │提高為3 倍。」  │法分則所定罰金之│
│                │                │                │貨幣單位改為「新│
│                │                │                │台幣」，就其所定│
│                │                │                │數額提高30倍，罰│
│                │                │                │金額度亦為「新台│
│                │                │                │幣15,000元」，是│
│                │                │                │刑法施行法第1條 │
│                │                │                │之1施行後，罰金 │
│                │                │                │刑貨幣單位雖有「│
│                │                │                │新台幣」之更易，│
│                │                │                │惟適用結果之罰金│
│                │                │                │額度則無二致，就│
│                │                │                │罰金法定刑提高之│
│                │                │                │「刑罰權規範內容│
│                │                │                │」並無利或不利之│
│                │                │                │變更，另揆諸刑法│
│                │                │                │施行法第1條之1之│
│                │                │                │立法說明，該條文│
│                │                │                │第2項係「考量新 │
│                │                │                │修正之刑法施行後│
│                │                │                │，不再適用『現行│
│                │                │                │法規所定貨幣單位│
│                │                │                │折算新台幣條例』│
│                │                │                │，為使罰金數額趨│
│                │                │                │於一致，避免衍生│
│                │                │                │新舊法比較適用問│
│                │                │                │題，以緩和實務適│
│                │                │                │用法律之衝擊之前│
│                │                │                │提下，規定第二項│
│                │                │                │如上」，顯見刑法│
│                │                │                │施行法第1條之第2│
│                │                │                │項增訂後，自無再│
│                │                │                │與「現行法規所定│
│                │                │                │貨幣單位折算新台│
│                │                │                │幣條例」、「罰金│
│                │                │                │罰鍰提高標準條例│
│                │                │                │」比較新舊法適用│
│                │                │                │之必要（參照最高│
│                │                │                │法院96年度台上字│
│                │                │                │第1464號判決）。│
├────────┼────────┼────────┼────────┤
│刑法第28條      │二人以上共同實施│二人以上共同實行│(一)適用舊法。    │
│共同正犯        │犯罪之行為者，皆│犯罪之行為者，皆│(二)被告甲○、被告│
│                │為正犯。        │為共犯。        │乙○○及丁笑與姓│
│                │                │                │名年籍不詳之成年│
│                │                │                │人共同為行使偽造│
│                │                │                │私文書犯行，既屬│
│                │                │                │實行犯罪行為之正│
│                │                │                │犯，則適用修正施│
│                │                │                │行前之刑法第28  │
│                │                │                │條規定論擬，並無│
│                │                │                │不利於被告。因此│
│                │                │                │，應依刑法第2 條│
│                │                │                │第1 項前段規定，│
│                │                │                │依修正前刑法第28│
│                │                │                │條規定，論以共同│
│                │                │                │正犯。          │
├────────┼────────┼────────┼────────┤
│刑法第31條第1 項│第1 項規定：「因│第1 項規定：「因│(一)適用新法。    │
│之擬制之正犯與共│身分或其他特定關│身分或其他特定關│(二)被告乙○○、丁│
│犯              │係成立之罪，其共│係成立之罪，其共│笑及姓名年籍不詳│
│                │同實施或教唆幫助│同實行或教唆或幫│成年人雖非管理委│
│                │者，雖無特定關係│助者，雖無特定關│員會大會紀錄，無│
│                │，仍以共犯論。」│係，仍以正犯或共│從事業務之人身分│
│                │                │犯論。但得減輕其│，惟其與身為紀錄│
│                │                │刑。」          │為從事業務之人之│
│                │                │                │甲○共同實行犯罪│
│                │                │                │，依修正前刑法第│
│                │                │                │31條第1項或修正 │
│                │                │                │後刑法第31條第1 │
│                │                │                │項規定，均構成刑│
│                │                │                │法第216條行使第 │
│                │                │                │215條業務登載不 │
│                │                │                │實文書之正犯，惟│
│                │                │                │依新法同條項但書│
│                │                │                │之規定，得減輕其│
│                │                │                │刑，有利於被告蔡│
│                │                │                │錦宏。因此，應依│
│                │                │                │刑法第2條第1項但│
│                │                │                │書規定，依修正後│
│                │                │                │刑法第31條第1項 │
│                │                │                │規定，論以擬制之│
│                │                │                │正犯。          │
├────────┼────────┼────────┼────────┤
│刑法第55條前段  │一行為而觸犯數罪│一行為而觸犯數罪│(一)適用新法。    │
│想像競合犯      │名，從一重處斷。│名者，從一重處斷│(二)被告甲○及被告│
│                │                │。但不得科以較輕│乙○○以一行使行│
│                │                │罪名所定最輕本刑│為同時行使具業務│
│                │                │以下之刑。      │登載不實文書及私│
│                │                │                │文書性質之會議記│
│                │                │                │錄，侵害數個法益│
│                │                │                │，係一行為觸犯數│
│                │                │                │罪名，為想像競合│
│                │                │                │犯，而修正後刑法│
│                │                │                │第55條前段但書增│
│                │                │                │訂想像競合從一重│
│                │                │                │處斷時，不得科以│
│                │                │                │較輕罪名所定最輕│
│                │                │                │本刑以下之刑，為│
│                │                │                │法理之明文化，非│
│                │                │                │屬法律之變更，並│
│                │                │                │無比較新舊法之問│
│                │                │                │題。爰依修正後刑│
│                │                │                │法第55條前段規定│
│                │                │                │，從一重行使偽造│
│                │                │                │私文書罪處斷。  │
├────────┼────────┼────────┼────────┤
│刑法第41條第1 項│刑法第41條第1 項│刑法第41條第1 項│(一)適用舊法。    │
│前段易科罰金部分│前段規定：「犯最│前段規定：「犯最│(二)本件被告甲○及│
│                │重本刑為5 年以下│重本刑為5 年以下│被告乙○○行為時│
│                │有期徒刑以下之刑│有期徒刑以下之刑│之易科罰金折算標│
│                │之罪，而受6 個月│之罪，而受6 個月│準，應以銀元100 │
│                │以下有期徒刑或拘│以下有期徒刑或拘│元至300元折算為1│
│                │役之宣告，因身體│役之宣告者，得以│日，經依現行法規│
│                │、教育、職業、家│新台幣1 千元、2 │所定貨幣單位折算│
│                │庭之關係或其他正│千元或3 千元折算│新台幣條例第2條 │
│                │當事由，執行顯有│一日，易科罰金。│規定換算為新台幣│
│                │困難者，得以1 元│」              │後，應以新台幣  │
│                │以上3 元以下折算│                │300 元至900元折 │
│                │1日 ，易科罰金。│                │算為1日，修正後 │
│                │」罰金罰鍰提高標│                │則以新台幣1,000 │
│                │準條例第2 條（已│                │元、2,000元3,0  │
│                │刪除）規定：「依│                │00元折算1日，修 │
│                │刑法第41條易科罰│                │正後刑法第41條第│
│                │金或第42條第2 項│                │1項前段規定，並 │
│                │易服勞役者，均就│                │非較有利於被告，│
│                │其原定數額提高為│                │依刑法第2條第1項│
│                │100 倍折算1日 ；│                │前段規定，適用行│
│                │法律所定罰金數額│                │為時法律即修正前│
│                │未依本條例提高倍│                │刑法第41條第1項 │
│                │數，或其處罰法條│                │前段及罰金罰鍰提│
│                │無罰金刑之規定者│                │高標準條例第2條 │
│                │，亦同。」      │                │規定，定其易科罰│
│                │                │                │金之折算標準。  │
└────────┴────────┴────────┴────────┘


司法院資訊處製作；財團法人民間司法改革基金會備份。
